【裁判字號】    96,訴,3210
【裁判日期】    970610
【裁判案由】    償還公費
【裁判全文】
臺北高等行政法院判決
                                     96年度訴字第03210號
                              .
原      告  陸軍軍官學校
代  表  人  甲○○校長）住同.
訴訟代理人  葉智幄  律師
被      告  乙○○
上列當事人間因償還公費事件，原告提起行政訴訟，本院判決如
下：
    主  文
被告應給付原告新臺幣貳拾參萬貳仟零參拾參元，及自民國九十
七年五月二十七日起至清償日止，按年息百分之五計算之利息。
訴訟費用由被告負擔。
    事  實
一、事實概要：
    被告本為原告專科學生班第22期之學生，於民國（下同）89
    年6 月9 日中午12時至6 月11日中午12時請假2 小時至醫院
    探望親戚，然無故逾假至6 月11日下午4 時30分始返校，同
    年7 月7 日下午6 時至7 月9 日下午7 時逢週休二日，卻於
    此次休假逾期未歸達7 日，經原告分別作成逾假不歸調查報
    告及被告約談紀錄在案，然因被告屢次逾假不歸，原告認其
    行為已嚴重影響校譽，乃依「學員生學則」第1 章第2 節有
    關「屢次違背命令而不聽勸止」之規定，以89年8 月1 日展
    領字第4337號令核予開除學籍，並自89年7 月21日生效，另
    依行為時「國軍各軍事學校轉學退學開除學生賠償費用辦法
    ，請求被告賠償在校費用計新臺幣（下同）232,033 元（包
    含薪餉157,966 元、主副食費34,580元、服裝費12,218元、
    教育訓練費10,476元、獎學金4,740 元及年終獎金12,053元
    ），經原告多次催賠，被告迄今仍未給付，遂提起本件行政
    訴訟。
二、兩造聲明：
    原告聲明：求為判決如主文所示；被告未曾到場，亦未提出
    書狀為任何主張。
三、兩造之爭點：
    被告未曾到場，亦未提出書狀為任何主張。原告則主張：
（一）按「人民與中央或地方機關間，因公法上原因發生財產上
      之給付或請求作成行政處分以外之其他非財產上給付，得
      提起給付訴訟；因公法上契約發生之給付，亦同。」行政
      訴訟法第8 條定有明文。次按司法院釋字第348 號解釋意
      旨：「行政機關基於其法定職權，為達成特定之行政上目
      的，於不違反法律規定之前提下，自得與人民約定提供某
      種給付，並使接受給付者負合理之負擔或其他公法上對待
      給付之義務，而成立行政契約關係」。是國軍各軍事學校
      招考入學之學生可享受公費及軍（士）官養成教育，於畢
      業後取得軍（士）官任用資格，惟學生在校期間如遭退學
      或開除學籍者，應賠償其在校期間之費用，國防部就有關
      之賠償事宜訂有國軍各軍事學校退學開除學生賠償費用辦
      法，該辦法係主管機關為確保國家培養軍事人才目的及財
      政支出之合理性而訂立，作為自願接受公費軍事教育學生
      訂立行政契約之準據，亦與法律規定無違，且國軍各軍事
      學校於甄試學生之招生簡章上已載明在校受訓期間，如因
      故遭學校開除或退學學籍者，應依照上開賠償費用辦法繳
      還在校期間所耗費用，則上開賠償費用辦法即成為契約之
      內容，訂約當事人均有履行契約之義務。
（二）被告本為原告專科學生班第22期之學生，因屢次逾假不歸
      ，原告依據「學員生學則」第1 章第2 節第5 款第6 項第
      1 之15條「屢次違背命令而不聽勸止」之規定，於89年7
      月21日核予開除學籍，另依行為時「國軍各軍事學校轉學
      退學開除學生賠償費用辦法」第1 條、第2 條規定，被告
      應賠償在校費用計232,033 元，嗣經原告多次催賠，被告
      迄今仍未給付。原告與被告間屬國家機關對人民約定提供
      某種給付，並使接受者負合理之負擔或其他公法上對待給
      付之義務，而成立行政契約關係，故本件被告因開除學籍
      而應賠償之金額，即屬因該行政契約關係所生之給付義務
      。
   理  由
一、本件被告經合法通知，未於言詞辯論期日到場，核無行政訴
    訟法第218 條準用民事訴訟法第386 條各款所列情形，爰併
    準用民事訴訟法第385 條第1 項前段規定，依原告之聲請，
    由其一造辯論而為判決。
二、原告主張：被告本為原告專科學生班第22期之學生，因屢次
    逾假不歸，為原告開除學籍，依行為時「國軍各軍事學校轉
    學退學開除學生賠償費用辦法」，被告應賠償在校費用計23
    2,033 元，然經原告多次催賠，被告迄今仍未給付，為此請
    求被告賠償在校費用及遲延利息等語。被告未曾到場，亦未
    提出書狀為任何主張。
三、按行政機關基於其法定職權，為達成特定之行政上目的，得
    於不違反法律規定之前提下，與人民約定提供某種給付，並
    使接受給付者負合理之負擔或其他公法上對待給付之義務，
    而成立行政契約關係。國軍各軍事學校招考入學之學生可享
    受公費及軍（士）官養成教育，於畢業後取得軍（士）官任
    用資格，惟學生在校期間如遭退學或開除學籍者，應賠償其
    在校期間之費用，國防部就有關之賠償事宜訂有「國軍各軍
    事學校退學開除學生賠償費用辦法」，該辦法係主管機關為
    確保國家培養軍事人才之目的及財政支出之合理性而訂立，
    作為自願接受公費軍事教育學生訂立行政契約之準據，亦與
    法律規定無違，本件自得適用。且國軍各軍事學校於甄試學
    生之招生簡章上已載明在校受訓期間，如因故遭學校開除或
    退學學籍者，應依照上開賠償費用辦法繳還在校期間所耗費
    用，則上開賠償費用辦法即成為契約之內容，訂約當事人均
    有履行契約之義務（司法院釋字第348 號解釋參照）。次按
    「人民與中央或地方機關間，因公法上原因發生財產上之給
    付或請求作成行政處分以外之其他非財產上之給付，得提起
    給付訴訟。因公法上契約發生之給付，亦同。」行政訴訟法
    第8 條定有明文。又國防部各軍事學校設立之宗旨，乃係以
    培養訓練國軍各軍種之幹部為目的，而國防部為解決各軍種
    軍士官缺額補充，以公費教育方式，鼓勵各個學齡之學生接
    受軍事教育，進而成為各軍種幹部來源，並以61年11月8 日
    （61）典試字第4081號令訂定國軍各軍事學校退學開除學生
    賠償費用辦法（按：已於88年6 月9 日修正名稱為「國軍各
    軍事學校轉學退學開除學生賠償費用辦法」，93年7 月29日
    復修正名稱為「軍事學校預備學校軍費生公費待遇津貼發給
    及賠償辦法」），作為處理是項業務之依據，及確保享受公
    費待遇之學生，於畢業後，照約按受分發各部隊及軍事機關
    學校完成服務，以解決軍中幹部來源之問題，為達成行政目
    的所必要，亦未逾越合理之範圍。此項規定並作為與接受公
    費教育學生訂立行政契約之準據，且經學校與公費學生訂立
    契約後，即成為契約之內容，雙方當事人自應本誠信原則履
    行契約上之義務，先予敘明。又按「國軍各軍事學校（以下
    簡稱各校）招考之學生報到入學後，經轉學、退學或開除學
    籍者，除符合本辦法免賠在校費用之規定外，均應賠償在校
    期間費用。」「學生自報到入學日起至核定轉學、退學或開
    除學籍之前一日止，除扣除得折抵最高一年十月役期之入伍
    及軍事訓練時間外，其賠償費用之範圍及標準如下：一、薪
    津：就已發給之全部數額計算。二、主副食品價款：依月給
    與定量，以原領用時規定價格折算之。三、服裝費：依實際
    領用給與品種數量，照原製時之新品規定價格折算之。如為
    貸與品，按規定收繳，倘有欠繳者，照原製時之新品規定價
    格折算之。四、教育訓練費：除預備學校國中部之學生外，
    以教育階層及各班次之人年教育經費基準核算。」「賠償費
    用之方式如下：一、學生接到核定轉學、退學或開除學籍命
    令時，應於賠償費用後辦理離校手續。但賠償義務人( 學生
    或其家長或監護人) 當時無力一次賠償時，應詳敘理由申請
    分期賠繳。」為行為時國軍各軍事學校轉學退學開除學生賠
    償費用辦法第2 條第1 項及第3 條第1 項及第4 條第1 款所
    明定。末按「行政契約，本法未規定者，準用民法相關之規
    定。」行政程序法第149 條定有明文。而依民法第199 條第
    1 項規定：「債權人基於債之關係，得向債務人請求給付。
    」同法第233 條第1 項前段規定「遲延之債務，以支付金錢
    為標的者，債權人得請求依法定利率計算之遲延利息。」同
    法第203 條規定：「應付利息之債務，其利率未經約定，亦
    無法律可據者，週年利率為百分之五。」。
四、查被告本為原告專科學生班第22期之學生，因屢次逾假不歸
    ，已嚴重影響校譽，原告乃依「學員生學則」有關「屢次違
    背命令而不聽勸止」之規定，以89年8 月1 日展領字第4337
    號令核予開除學籍，依行為時國軍各軍事學校轉學退學開除
    學生賠償費用辦法第2 條第1 項及第3 條第1 項及第4 條第
    1 款規定（起訴狀誤載為第1 條、第2 條），被告應賠償在
    校費用計232,033 元（包含薪餉157,966 元、主副食費34,5
    80元、服裝費12,218元、教育訓練費10,476元、獎學金4,74
    0 元及年終獎金12,053元），然經原告多次催賠，被告迄今
    仍未給付等事實，有原告89年7 月20日簽呈、89年8 月1 日
    展領字第4337號令、軍事學校聯合招生新生簡章、原告開除
    學籍人員名冊、休學學生評鑑表、原告學指部學四營學十九
    連學生乙○○逾假不歸調查報告、89年7 月18日被告約談紀
    錄、被告離校報告書及存證信函等件附卷可稽，被告均未於
    言詞辯論期日到場爭執，復未提出任何書狀以供審酌，堪信
    原告之主張為真實。依前揭規定與說明，被告就退學賠償事
    宜既已與原告成立行政契約，原告據以提起本件公法上給付
    訴訟自屬有據。
五、從而，原告依據行政契約之法律關係，請求被告給付原告23
    2,033 元，及自本件言詞辯論期日97年5 月27日起至清償日
    止，按年息5%計算之利息，為有理由，應予准許。
據上論結，本件原告之訴為有理由，爰依行政訴訟法第98條第1
項前段、第218 條，民事訴訟法第385 條第1 項前段，判決如主
文。
中    華    民    國    97    年     6    月   10     日
                  臺北高等行政法院第一庭
                         審 判 長 法  官  王立杰
                                  法  官  周玫芳
                                  法  官  劉錫賢
上為正本係照原本作成。
如不服本判決，應於送達後20日內向本院提出上訴狀並表明上訴
理由，如於本判決宣示後送達前提起上訴者，應於判決送達後20
日內補提上訴理由書(須按他造人數附繕本)。
中    華    民    國    97    年     6    月   10     日
                                  書記官  林佳蘋


司法院資訊處製作；財團法人民間司法改革基金會備份。
